臺灣屏東地方法院民事判決
111年度訴字第8號
原      告  誠信資融股份有限公司

法定代理人  余東榮  


訴訟代理人  王振碩  
            謝守賢律師
被      告  張旭輝  
訴訟代理人  林福容律師
被      告  張蘭桂  
            張英芳  
            張蘭香  
            張陽輝  
上列當事人間請求撤銷遺產分割協議事件，本院於民國111年3月
15日言詞辯論終結，判決如下：
    主  文
原告之訴駁回。
訴訟費用由原告負擔。
    事實及理由
壹、程序事項
一、按訴狀送達後，原告不得將原訴變更或追加他訴，但該訴訟
    標的對於數人必須合一確定時，追加其原非當事人之人為當
    事人者，不在此限，民事訴訟法第255條第1項第5款定有明
    文；次按不變更訴訟標的，而補充或更正事實上或法律上之
    陳述者，非為訴之變更或追加，民事訴訟法第256條亦有明
    定。本件原告起訴時，係依土地電傳資訊將張旭輝、張蘭桂
    、張英芳、張蘭香列為被告，漏未列同屬被繼承人張安妹之
    繼承人張陽輝為被告，且訴之聲明及所列請求撤銷之遺產範
    圍如附表所示不動產(下稱系爭遺產)之所有權人欄姓名未明
    確記載，嗣原告於民國110年11月1日具狀追加張陽輝為被告
    ，並更正訴之聲明為：⑴被告間就系爭遺產，於107年11月19
    日所為之遺產分割協議債權行為，及於107年12月4日所為之
    所有權移轉登記物權行為，均應予以撤銷。⑵被告張蘭桂、
    張英芳、張蘭香應將系爭遺產，經屏東縣潮州地政事務所以
    107年潮登字第104260號收件，於107年12月4日以分割繼承
    為原因之所有權移轉登記予以塗銷，並辦理回復所有權登記
    為被告等全體繼承人公同共有（見本院卷一第157頁）。原
    告追加被告及更正聲明之部分，核與前揭法律規定相符，均
    應予准許。
二、被告張蘭桂、張英芳、張蘭香、張陽輝均未於言詞辯論期日
    到場，核無民事訴訟法第386條各款所列情形，爰依原告之
    聲請，由其一造辯論而為判決。　　
貳、實體事項
一、原告起訴主張：被告張旭輝於93年10月7日向訴外人台新國
    際商業銀行股份有限公司（下稱台新銀行）貸款，依約應於
    每月之繳款截止日繳納每月應還款之金額，然張旭輝自94年
    7月9日起未按期清償，經台新銀行將上開債權讓與原告，已
    通知張旭輝，張旭輝積欠原告如本院108年度司促字第14464
    號支付命令(下稱系爭支付命令)所載之新臺幣（下同）186,
    479元及利息、違約金等債務尚未清償。又原告查調張旭輝
    之財產狀況，發覺張旭輝之母張安妹於101年12月16日死亡
    ，遺有系爭遺產，而被告均為張安妹之繼承人，且張旭輝並
    未辦理拋棄繼承，則張旭輝自應與張蘭桂、張英芳、張蘭香
    、張陽輝因繼承而公同共有系爭遺產，然張旭輝竟與張蘭桂
    、張英芳、張蘭香、張陽輝於107年11月19日就系爭遺產達
    成遺產分割協議，而將系爭遺產如附表所示分別移轉登記予
    張蘭桂、張英芳、張蘭香，致張旭輝現已無資力清償債務，
    是張旭輝所為之上開無償行為，有害及原告之債權，為此，
    爰依民法第244條第1項、第4項規定，提起本件訴訟等語。
    並聲明如上開變更後之聲明所示。
二、被告則以：
㈠、張旭輝陳稱：
    被告等就系爭繼承所爲分割協議及依該協議所爲分割繼承登
    記行爲，乃其等基於繼承身分關係所爲，且爲多數繼承人之
    共同行爲，非僅單一債務人之財產行爲而已，且係本於被告
    等之人格上法益爲基礎之財產上行爲，應非屬原告得依民法
    第244條規定行使撤銷訴權之標的。況上揭撤銷權行使之目
    的，在於保全債務人原有之清償能力，非爲增加其清償能力
    ，故張旭輝拒絕財產利益取得之行爲，自亦不得爲債權人即
    原告行使撤銷權之標的。又金融機構貸款予債務人時，僅以
    債務人個人（不含債務人被繼承人之資力）之財產爲信賴基
    礎，故本件原告即債權人對於張旭輝即債務人之被繼承人財
    產之期待，實無加以保護必要等語置辯。並聲明：原告之訴
    駁回。
㈡、被告張蘭桂、張英芳、張蘭香、張陽輝未於言詞辯論期日到
    場，亦未提出書狀作何聲明或陳述。
三、得心證之理由：
㈠、原告主張張旭輝積欠原告上述債務迄未清償，而被繼承人張
    安妹於101年12月16日死亡，其繼承人為張旭輝、張蘭桂、
    張英芳、張蘭香、張陽輝，且均未拋棄繼承，並就張安妹所
    遺系爭遺產於107年11月19日為遺產分割協議債權行為，及
    於107年12月4日為移轉所有權之物權行為，約定將系爭遺產
    如附表所示分別移轉登記予張蘭桂、張英芳、張蘭香等情，
    業據原告提出系爭支付命令、確定證明書、土地登記第一類
    謄本及地籍異動索引為證(見本院卷一第33至35、251至335
    頁)，並有屏東縣潮州地政事務所110年10月19日屏潮地四字
    第11030821900號函附之土地登記申請書、財政部南區國稅
    局遺產稅免稅證明書、遺產分割協議書、繼承系統表、被繼
    承人除戶謄本、繼承人戶籍謄本存卷可考(見本院卷一第113
    至118、125至132頁)，復為張旭輝所不爭執(見本院卷二第4
    5至47頁)，堪認原告前揭主張屬實。另依原告最初係於110
    年9月8日查閱系爭遺產登記資料，有原告提出之土地電傳資
    訊及屏東縣潮州地政事務所111年1月14日屏潮地四字第1113
    0019900號函附之調閱紀錄、111年1月21日屏潮地四字第111
    30061800號函附之地政電子謄本申請紀錄附卷可考（見本院
    卷二第5至40頁），堪認原告於110年9月8日始知悉被告間就
    系爭遺產之分割協議債權及物權行為，距其於110年9月27日
    提起本訴（見本院卷一第27頁），並未逾越1年之除斥期間
    ，先予敘明。
㈡、本件爭點厥為：原告主張被告間所為遺產分割協議及分割繼
    承登記，係屬無償行為，有害及原告對張旭輝之債權，依民
    法第244條第1、4項規定，請求撤銷前揭分割協議及分割繼
    承登記並回復原狀，是否於法有據？
  ⒈按繼承人自繼承開始時，除本法另有規定外，承受被繼承人
    財產上之一切權利、義務；繼承人有數人時，在分割遺產前
    ，各繼承人對於遺產全部為公同共有，此為民法第1148條第
    1項前段、第1151條所明定。是以，被告間於被繼承人張安
    妹死亡時起公同共有系爭遺產，惟此公同共有源自繼承法律
    關係，較諸一般因法律行為成立之公同共有，具有濃厚之身
    分屬性。而衡諸社會生活常情，遺產之分配往往考量被繼承
    人生前意願、繼承人對被繼承人之貢獻、家族成員間感情、
    被繼承人生前已分配予各繼承人之財產、承擔祭祀義務、撫
    養義務負擔等多重因素，始達成遺產分割協議。故被告間就
    系爭遺產所為遺產分割協議及依該協議所為分割繼承登記行
    為，與拋棄繼承之性質具高度同質性，均係基於繼承身分關
    係所為，俱屬高度人格自由之表現，非僅單一債務人所為無
    償財產行為而已。
  ⒉次按債務人所為之無償行為，有害及債權者，債權人得聲請
    法院撤銷之；又債權人聲請法院撤銷時，得並聲請命受益人
    或轉得人回復原狀，民法第244條第1項、第4項固有明文規
    定。惟按債權人得依民法第244條規定行使撤銷訴權者，以
    債務人所為非以其人格上之法益為基礎之財產上之行為為限
    ，繼承權係以人格上之法益為其基礎，且拋棄之效果，不特
    不承受被繼承人之財產上權利，亦不承受被繼承人財產上之
    義務，故繼承權之拋棄，縱有害及債權，仍不許債權人撤銷
    ，此有最高法院73年度第2次民事庭會議決議一足資參照。
    再按債權人得依民法第244條規定行使撤銷權者，以債務人
    所為非以其人格上之法益為基礎之財產上之行為為限，若單
    純係財產利益之拒絕，如贈與要約之拒絕，第三人承擔債務
    之拒絕，繼承或遺贈之拋棄，自不許債權人撤銷之，此有最
    高法院69年度台上字第1271號判決意旨明文揭示。是以，因
    繼承所生之公同共有關係，就遺產所為之分割協議，與單純
    財產行為迥然有異，實不宜混為一談。
  ⒊經查：張安妹之全體繼承人就系爭遺產為遺產分割協議，約
    定分別由張蘭桂、張英芳、張蘭香取得之行為，除以繼承人
    身分就公同共有之遺產而為分配外，衡情應尚有考量被繼承
    人張安妹之遺願，繼承人對被繼承人之貢獻、家族成員間感
    情、被繼承人生前已分配予各繼承人之財產、承擔撫養義務
    負擔等多重因素，顯屬以人格法益為基礎之財產上行為。況
    觀民法第244條所定撤銷權之立法目的，乃在保全債務人原
    有之債權清償能力，非在使債務人增加其清償能力。且原告
    對張旭輝之債權，源自於張旭輝在94年間向台新銀行之貸款
    ，就其先後時序觀之，台新銀行貸款予張旭輝時所評估者，
    當係張旭輝本身之資力，而非就其將來未必獲致之財產予以
    衡量，故張旭輝對系爭遺產之公同共有權利，本不在民法第
    244條擬為保護之債務人清償能力範圍內。再者，倘被告間
    就系爭遺產所為分割協議係為使張旭輝逃避其債務始無償贈
    與其應繼分予張蘭桂、張英芳、張蘭香，則何以同為張安妹
    繼承人之張陽輝亦未取得系爭遺產？顯見被告間就系爭遺產
    之分割協議行為，並非詐害原告對張旭輝債權之行為。
  ⒋至原告固援引最高法院107年台上字第453號判決、106年台上
    字第1650號判決等為據，主張繼承人之遺產分割協議仍得為
    民法第244條規定之撤銷權標的云云，惟該等不同見解並非
    強制規定，仍宜由本院本於法律確信審理為妥適，附此說明
    。
四、綜上所述，原告依民法第244條第1項、第4項規定，請求撤
    銷被告就系爭遺產所為分割遺產協議之債權行為及物權行為
    ，並塗銷張蘭桂、張英芳、張蘭香就系爭遺產之所有權登記
    ，回復為全體繼承人公同共有，均無理由，應予駁回。
五、本件判決事證已臻明確，兩造其餘攻擊防禦及舉證，經核與
    判決結果無影響，不另論述，附此敘明。
六、訴訟費用負擔之依據：民事訴訟法第78條。
中　　華　　民　　國　　111 　年　　3 　　月　　29　　日
                  民事第三庭    法　官　林政斌
正本係照原本作成。
如對判決上訴，須於判決送達後20日內向本院提出上訴狀，其未
表明上訴理由者，應於提出上訴後20日內向本院補提理由書狀（
均須按他造當事人之人數附繕本）。
如委任律師提起上訴者，應一併繳納上訴審裁判費。
中　　華　　民　　國　　111 　年　　3 　　月　　29　　日
                                書記官  張孝妃　　　　　
附表
編號 財產內容 財產數量 權利範圍 所有權人  1 屏東縣○○鄉○○段000地號土地 32.58平方公尺   全部 張英芳  2 屏東縣○○鄉○○段000地號土地 4.26平方公尺   全部 張英芳  3 屏東縣○○鄉○○段00地號土地 5,270平方公尺   全部 張蘭桂  4 屏東縣○○鄉○○段000地號土地 3,580平方公尺   全部 張英芳  5 屏東縣○○鄉○○段000地號土地 2,000平方公尺 2分之1 張蘭香  6 屏東縣○○鄉○○段000地號土地 3,490平方公尺   全部 張蘭桂  7 屏東縣○○鄉○○段000地號土地 5,480平方公尺 2分之1 張蘭桂  8 屏東縣○○鄉○○段000地號土地 27,440平方公尺 2分之1 張英芳  9 屏東縣○○鄉○○段000地號土地 1,450平方公尺  全部 張英芳  10 屏東縣○○鄉○○段000地號土地 7,180平方公尺  全部 張英芳  11 屏東縣○○鄉○○段000地號土地 12,220平方公尺  全部 張蘭香  12 屏東縣○○鄉○○段000地號土地 25,420平方公尺 2分之1 張蘭桂  13 屏東縣○○鄉○○段00○號建物 （門牌：屏東縣○○鄉○○路00號） 61.42平方公尺  全部 張英芳